【裁判字號】    91,訴,3155
【裁判日期】    921008
【裁判案由】    遺產稅
【裁判全文】
臺北高等行政法院判決                            九十一年度訴字第三一五五號
                              .
    原      告  甲○○
                丙○○○
                丁○○
                己○○
                戊○○
    兼共同
    訴訟代理人  乙○○
    被      告  財政部臺北市國稅局
    代  表  人  張盛和（局長）
    訴訟代理人  周美惠
            人  庚○○
            人  辛○○
右當事人間因遺產稅事件，原告不服財政部中華民國九十一年六月十四日台財訴字第
０九一００一六二七０號訴願決定，提起行政訴訟。本院判決如左：
    主  文
原告之訴駁回。
訴訟費用由原告負擔。
    事  實
甲、事實概要：
    緣被繼承人林添壽於民國（下同）七十九年八月十五日死亡，經被告核定應納遺
    產稅新台幣（下同）一一八、九四二、二五二元，繳納期間因多次更正展延限繳
    日期至八十九年十月十日止。原告等於八十九年十月九日向被告申請以繼承十年
    之免徵遺產稅農地十六筆（後分割為二十二筆）及遺產中坐落台北市○○區○○
    段一小段七四二—一號等十一筆土地，按申請時公告現值抵繳遺產稅，經被告於
    九十年十一月三十日以財北國稅徵字第九００四一七七四號函及同年十二月二十
    日財北國稅徵字第九０一九三八二一號函復，該免稅農地非課徵標的物且為保護
    區內農業用地，不符遺產及贈與稅法第三十條第二項易於變價或保管規定，予以
    否准；另以遺產中課徵標的之台北市○○區○○段壹小段七四二—一號等十一筆
    土地抵繳，依遺產及贈與稅法施行細則第四十六條規定，以核課該遺產稅價值計
    算抵繳價值，受理抵繳在案，原告等人不服，提起訴願，經遭駁回，遂提起行政
    訴訟。
乙、兩造聲明：
一、原告聲明：
     （一）訴願決定及原處分均撤銷。
     （二）原告繼承自被繼承人林添壽之農地二十二筆請准以抵繳被繼承人林添壽遺
           產稅。
     （三）被繼承人林添壽之遺產即坐落臺北市○○區○○段一小段一四二—一號等
           十一筆土地請准以判決確定時公告現值抵繳遺產稅。
二、被告聲明：駁回原告之訴。
丙、兩造之爭點：
    （一）原告請求將未課徵遺產稅之農地，准予抵繳本件遺產稅，有無理由？
    （二）就被告已准許抵繳之農地，原告請求以判決確定時公告現值抵繳遺產稅，
          有無理由？
原告主張：
一、原告等依規定於法定期間申報遺產稅因被告之過失以致更正展延期限至八十九年
    十月十日，則抵繳土地之價額當以延展期日八十九年十月十日或本案判決確定日
    為準。被告核定之應納遺產稅額為一一八、九四二、二五二元，因被告行政怠惰
    以致八十九年十月十日核定，原告於限交遺產稅前以繼承人之土地抵繳遺產稅，
    其間土地公告現值又有增值超越被繼承人死亡時之公告現值，則當以申請抵繳時
    （或本案判決確定時）之土地公告現值核算折抵額。依財政部「六十七年七月二
    十四日台財稅第三四八九七號函」及「七十一年九月二十七日台財稅第三七一五
    三號函」等，明示「如係以超過被繼承人死亡當時公告現值之金額（因公告現值
    調整關係）抵繳遺產稅者，因已有漲價事實，應依法核課土地增值稅後，就其餘
    額三分之二計算抵繳金額。」。「遺產稅納稅義務依遺產及贈與稅法第三十條第
    二項規定申請以遺產土地抵繳遺產稅，因該土地抵繳時之公告現值超過被繼承人
    死亡時之公告現值，致應報繳土地增值稅者，該項土地增值稅准依同法施行細則
    第四十七條之規定，同時辦理抵繳。」。故依財政部上開函件「因該土地抵繳時
    之公告現值超過被繼承人死亡時之公告現值，應依法核課土地增值稅後，就其餘
    額折抵遺產稅。」。故訴願決定書第四點前段以「第查訴願人訴稱本件應以本部
    六十七年七月二十四日台財稅第三四八九七號函及七十一年九月二十七日台財稅
    第三七一五三號函辦理乙節，經查該等函釋係均係指訂有三七五租約農地，就公
    告現值三分之二計算抵繳金額及應納土地增值稅准併同抵繳，與本案無涉。」而
    駁回原告之聲請其認事用法顯有誤。況財政部六十七年七月二十四日台財稅第三
    四八九七號函既函定有三七五租約之農地抵繳遺產稅，則於告自耕農用之農地當
    更應准抵繳遺產稅。另財政部七十一年九月二十七日台財稅第三七一五三號函係
    規定「申請以遺產土地抵繳遺產稅」，該二函件均無規定農地不得抵繳遺產稅。
二、被繼承人林添壽於七十九年八月十五日死亡，遺產稅經申報核定後，因申請更正
    展延限繳日期至八十九年十月十日止，申請人於八十九年十月十日在稅單限繳期
    限內，申請以繼承土地抵繳交納遺產稅，屬七十九年未結案件，依中央法規標準
    法第十八條規定「從新從優」原則，以行為時適用行為時之法令，當時遺產及贈
    與稅法第三十條第二項規定得以實物一次抵繳，修正前之遺產及贈與稅法第三十
    條僅規定「並得以實物一次抵繳」，並無修正後現時適用之「並准以課征標的物
    或其他易於變價或保管之實物一次抵繳」等字樣。該時其細則第四十三條規定「
    申請抵繳稅款之實物，以易於變價或保管且未經設定他項權利者為限。」超越母
    法，顯然與母法牴觸應屬無效。且申請抵繳土地為農業自耕農地，種植果樹每有
    收成，易於變價或保管。且依該文義解釋，有「易於變價且未經設定他項權利者
    」或「易於保管且未經設定他項權利者」等，二者任擇其一，均可抵繳遺產稅，
    原告申請抵繳之農地均符合該施行細則規定。申請抵繳之農地，被告並經八十九
    年十二月八日財北國稅徵字第八九０四六０七九號函，通知會同台北市松山地政
    事務所人員現場會勘，確實種植果樹，並無作為其他使用，而土地是否易於變價
    與其使用分區及地目無涉，唯被告僅准其中三三四號一筆建地准予抵繳，其餘二
    十二筆農地則不予核准。被告適用法律錯誤。原告申請抵繳之二十三筆土地，已
    計入遺產總額而享受扣除額，況其中三三四號一筆土地亦准予抵繳遺產稅，故該
    二十三筆土地當係課徵標地，其所以免稅，係符合農業發展條例自耕農地之特殊
    規定，否則仍應課稅，其應課征遺產稅或免徵遺產稅均屬課徵標的。依遺產及贈
    與稅法第三十條第二項規定，遺產稅本應以現金繳納，必須現金繳納確有困難，
    始得以實物抵繳。七十九年繼承之遺產，既無現金亦無銀行存款，繼承人無力繳
    納，才以實物（土地）抵繳。況與本案案情完全相同者，納稅義務人陳蔡君曾以
    遺產免稅農地抵繳遺產稅經核准先例（財政部八十九年九月十八日台財稅第０八
    九０四五六二九六號函）。准予農地抵繳（六十三年十月三十日台財稅第三七九
    二七號函、八十九年七月十五日台財稅第０八九０四五四八四四號函），均有例
    可稽。
被告主張：
一、按「遺產稅或贈與稅應納稅額在三十萬元以上，納稅義務人確有困難，不能一次
    繳納現金時，得於前項規定納稅期限內，向該管稽徵機關申請．．．准以課徵標
    的物或其他易於變價或保管之實物一次抵繳。」、「本法第三十條第二項所稱課
    徵標的物，係指依本法規定計入本次遺產總額或贈與總額並經課徵遺產稅之遺產
    或課徵贈與稅之受贈財產。」、「納稅義務人申請以繼承或受贈之課徵標的物抵
    繳遺產稅或贈與稅，其抵繳價值之計算，應以該項財產核課遺產稅或贈與稅之價
    值為準。」「本法自公布日施行」、「法規明定自公布或發布日施行者，自公布
    或發布之日起算至第三日起發生效力。」分別為遺產及贈與稅法第三十條第二項
    及同法施行細則第四十三條之一，第四十六條第一項，本法第五十九條及中央法
    規標準法第十三條所明定。
二、本案申請實物抵繳日期為八十九年十月九日，被告依前述法條規定及實體從舊程
    序從新之法律適用原則，以申請抵繳時之規定辦理，並無不符。原告訴稱應以財
    政部六十七年七月二十四日台財稅第三四八九七號函及七十一年九月二十七日台
    財稅第三七一五三號函辦理乙節，經查該等函釋均係指訂有「三七五」租約農地
    ，就公告現值三分之二計算抵繳金額及應納土地增值稅准併同抵繳，與本案無涉
    。
三、司法院釋字第三四三號解釋理由書，「．．．實物抵繳之目的，原在可期待其變
    為現金，使其結果與以現金繳納同．．．其中所謂「易於變價」，雖與「保管」
    同列，然非擇一即可，而排除稽徵機關之認定權限。倘其實物雖非不易於保管，
    但無從變價以供抵繳遺產稅之用者，如許抵繳，則國家反增無意義之保管負擔，
    即與母法意旨相違．．．」；次查原告訴稱應以財政部七十五年十一月十一日台
    財稅第七五七０八六五號函釋意旨辦理，本案前列二十二筆農業用地，依遺產及
    贈與稅法施行細則第四十三條之一規定，核非屬課徵標的物，且該標的為保護區
    內之農業用地，不符遺產及贈與稅法第三十條第二項後段易於變價之規定；又查
    財政部八十六年八月七日台財稅第八六一０八一八七七號函：「財政部及各權責
    機關在八十六年五月十日以前發布之遺產及贈與稅之釋示函令，未編入『八十六
    年版遺產及贈與稅法令彙編』者，自八十六年九月一日起，非經財政部重行核定
    ，一律不再援引適用。」，該函以遺產及贈與稅法第三十條已有規定，未編入八
    十六年版遺產及贈與稅法令彙編。且財政部七十五年十一月十一日台財稅第七五
    七０八六五號函釋意旨，是以保護區、都市行水區、都市計畫外農業區交通用地
    與水利用地等土地，既不屬公共設施用地，且不易於變價，原則上不得以之抵繳
    遺產稅，惟若納稅義務人確無現金繳稅，又無其他適合抵繳之實物時，稽徵機關
    可予受理抵繳。本案系爭二十二筆農業用地，確屬保護區內之農業用地，不易變
    價保管，原告亦非無其他適合抵繳之實物，被告否准受理抵繳並無不妥。
四、原告所訴應依八十九年九月十八日台財稅第０八九０四五六二九六號函，以農地
    抵繳遺產稅未追徵稅款而改以現金抵繳之例，與本案案況不同；又財政部六十三
    年十月三十日台財稅第三七九二七號函，亦未編入八十六年版遺產及贈與稅法令
    彙編；財政部八十九年七月十五日台財稅第０八九０四五四八四四號函，係繳現
    困難之認定，與本案無涉，一予指駁。
五、遺產及贈與稅法施行細則第四十六條規定，「納稅義務人申請以繼承或受贈之課
    徵標的物抵繳遺產稅或贈與稅者，其抵繳價值之計算，應以該項財產核課遺產稅
    或贈與稅之價值為準。」，本案核准受理抵繳之十一筆土地，係遺產稅課徵標的
    物，被告以該項財產核課遺產稅之價值核計抵繳價額，並無不符。
    理  由
一、按「遺產稅或贈與稅應納稅額在三十萬元以上，納稅義務人確有困難，不能一次
    繳納現金時，得於前項規定納稅期限內，向該管稽徵機關申請，．．並准以課徵
    標的物或其他易於變價或保管之實物一次抵繳。」及「本法第三十條第二項所稱
    課徵標的物，係指依本法規定計入本次遺產總額或贈與總額並經課徵遺產稅之遺
    產或課徵贈與稅之受贈財產。」、「納稅義務人申請以繼承或受贈之課徵標的物
    抵繳遺產稅或贈與稅者，其抵繳價值之計算，應以該項財產核課遺產稅或贈與稅
    之價值為準。」分別為遺產及贈與稅法第三十條第二項及同法施行細則第四十三
    條之一、第四十六條第一項所明定。
二、經查本件原告之父林添壽於七十九年八月十五日死亡，經被告核定應納遺產稅額
    一一八、九四二、二五二元，繳納期間因多次更正展延限繳日期至八十九年十月
    十日止。原告等於八十九年十月九日向被告申請以繼承十年之免徵遺產稅農地十
    六筆（後分割為二十二筆）及遺產中坐落台北市○○區○○段一小段七四二—一
    號等十一筆土地，按申請時公告現值抵繳遺產稅，經被告否准函復略以：該二十
    二筆免稅農地非課徵標的物且為保護區內農業用地，不符遺產及贈與稅法第三十
    條第二項易於變價規定，是以未准予抵繳；另遺產中課徵標的之十一筆土地抵繳
    ，依遺產及贈與稅法施行細則第四十六條規定，以核課該遺產稅價值計算抵繳價
    值，受理抵繳在案，經核並無不合。
三、茲原告除復執前詞外，並主張被繼承人於七十九年歿，應適用行為時之遺產及贈
    與稅法第二十條規定，同法施行細則第四十三條之一係於八十五年四月十七日增
    訂，應不予適用，且前列二十二筆農業用地，已計入遺產而享受扣除額，並非遺
    產及贈與稅法第十六條規定之不計入遺產總額，應屬課徵標的物，且易於變價保
    管，否准抵繳應屬違誤。另受理抵繳之十一筆土地，抵繳時公告現值已超過被繼
    承人死亡時公告現值，應依法核課土地增值稅後，就其餘額計算抵繳遺產稅，被
    告以核定時公告現值核計抵繳價值，實屬錯誤，本件應依財政部六十七年台財稅
    第三四八九七號函、七十一年台財稅第三七一五三號函及七十五年台財稅第七五
    七０八六五號函釋辦理云云，資為爭議。
四、經查本件原告申請實物抵繳日期為八十九年十月九日，依中央法規標準法第十八
    條前段規定，應適用聲請時之法規，合先敘明。原告就系爭二十二筆農業用地主
    張被告應依財政部七十五年台財稅第七五七０八六五號函釋意旨辦理乙節，查本
    案系爭二十二筆農業用地，並未課徵遺產稅，依遺產及贈與稅法施行細則第四十
    三條之一規定，核非屬課徵標的物，且該標的為保護區內之農業用地，不符遺產
    及贈與稅法第三十條第二項後段易於變價之規定；至原告所稱財政部七十五年台
    財稅第七五七０八六五號函釋意旨，是以保護區、都市行水區、都市計畫外農業
    區交通用地與水利用地等土地，既不屬公共設施用地，且不易變價，原則上不得
    以之抵繳遺產稅，惟若納稅義務人確無現金繳稅，又無其他適合抵繳之實物時，
    稽徵機關可予受理抵繳。本件系爭二十二筆農業用地，確屬保護區內之農業用地
    ，不易變價，惟原告等亦非無其他適合抵繳之實物，復有被告提出之原告等繼承
    之土地清單附卷可參，亦與該函釋不符；更何況，依財政部八十六年台財稅第八
    六一０八一八七七號函釋規定「以財政部及各權責機關在八十六年五月十日以前
    發布之遺產及贈與稅之釋示函令，未編入『八十六年版遺產及贈與稅法令彙編』
    者，自八十六年九月一日起，非經財政部重行核定，一律不再援引適用」，上開
    財政部七十五年台財稅第七五七０八六五號函釋意旨，於遺產及贈與稅法第三十
    條已有明文規定後，未再編入八十六年版遺產及贈與稅法令彙編，自不得再予適
    用，被告據以否准受理抵繳，並無不合。
五、至被告已准許抵繳之十一筆農地，原告請求以判決確定時公告現值抵繳遺產稅部
    分，經查，遺產及贈與稅法施行細則第四十六條明定，納稅義務人申請以繼承或
    受贈之課徵標的物抵繳遺產稅或贈與稅者，其抵繳價值之計算，應以該項財產核
    課遺產稅或贈與稅之價值為準，此項規定，於繳納遺產稅義務與抵繳遺產稅權利
    ，均以同一價值計算，合乎公平原則。至於原告所稱本件應以財政部六十七年台
    財稅第三四八九七號函釋辦理乙節，經查該等函釋係係就「三七五租約農地，就
    公告現值三分之二計算抵繳遺產稅」所為函釋，本件該十一筆土地並非訂有三七
    五租約之農地，與該函釋規定無涉；至財政部七十一年台財稅第三七一五三號「
    遺產稅納稅義務人依遺產及贈與稅法第三十條第二項規定申請以遺產土地抵繳遺
    產稅，因該土地抵繳時之公告現值超過被繼承人死亡時之公告現值，致應報繳土
    地增值稅者，該項土地增值稅，准依同法施行細則第四十七條之規定，同時辦理
    抵繳。」之函釋，亦係關於遺產土地抵繳遺產稅其應納土地增值稅准併同抵繳之
    函釋，本件並無土地增值稅抵繳之問題，無該函釋之適用；且查，該七十一年台
    財稅第三七一五三號函釋為舊函釋，於同法施行細則第四十三條之一在八十五年
    四月十七日增訂後，應不適用，此觀該則函釋在九十年度修訂之遺產及贈與稅法
    令彙編中，即不再列入自明，本院自得不予適用。是本部分核准受理抵繳之前開
    十一筆土地，為遺產稅課徵標的物，被告以該項財產核課遺產稅之價值核計抵繳
    價額，揆諸首揭規定，並無不合，本件訴願決定及原處分均應予維持。原告徒執
    前詞，聲請撤銷，為無理由，應予駁回。
據上論結，本件原告之訴為無理由，爰依行政訴訟法第一百零四條、民事訴訟法第八
十五條第一項前段、第七十八條，判決如主文。
中    華    民    國    九十二      年    十        月    八        日
                 臺 北 高 等 行 政 法 院   第 五 庭
                                審判長法官   張瓊文
                                      法官   劉介中
                                      法官   黃清光
右為正本係照原本作成。
如不服本判決，應於送達後二十日內，向本院提出上訴狀並表明上訴理由，如於本判
決宣示後送達前提起上訴者，應於判決送達後二十日內補提上訴理由書（須按他造人
數附繕本）。
中    華    民    國    九十二      年    十        月    八        日
                                    書記官   楊子鋒


司法院資訊處製作；財團法人民間司法改革基金會備份。
